臺灣臺北地方法院民事判決　　　　　　 99年度簡上字第610號
上　訴　人　摩根聯邦資產管理股份有限公司
法定代理人　葉世禧
訴訟代理人　林家毅
　　　　　　趙志潔
被上訴人　　陳美汝
上列當事人間請求清償債務事件，上訴人對於中華民國99年8月3
0日本院臺北簡易庭98年度北簡字第35079號第一審簡易判決提起
上訴並為訴之追加，經本院於民國100年4月27日言詞辯論終結，
本院判決如下：
    主  文
上訴及追加之訴均駁回。
第二審及追加訴訟費用均由上訴人負擔。
    事實及理由
壹、程序方面
一、本件依兩造間信用卡契約約定條款第20條，合意以本院為第
    一審管轄法院，依民事訴訟法第24條規定，本院自有管轄權
    。
二、本件被上訴人未於最後言詞辯論期日到場，核無民事訴訟法
    第386條各款所列情事，爰依上訴人之聲請，由其一造辯論
    而為判決。
三、按訴之變更或追加，非經他造同意，不得為之。但擴張或減
    縮應受判決事項之聲明者，不在此限，同法第446條第1項、
    第255條第1項第3款分別定有明文，且此規定依同法第436
    條之1第3項，於簡易訴訟程序之第二審程序準用之。本件上
    訴人於原審請求被上訴人應連帶給付新臺幣（下同）412,69
    0元，及其中376,000元自民國95年6月29日起至清償日止，
    按年息19.7 %計算之利息，嗣於本院變更聲明請求被上訴人
    應連帶給付419,068元，及其中376,000元自95年6月29日起
    至清償日止，按年息19.71%計算之利息。核其所為訴之追加
    乃擴張應受判決事項之聲明（擴張雜項費部分），上訴人所
    為訴之追加，合於法律規定，應予准許。
貳、實體方面
一、上訴人起訴主張：訴外人黃怡碩於91年間向聯邦商業銀行股
    份有限公司（下稱聯邦銀行）申請信用卡，分別請領正卡（
    卡號0000000000000000、下稱系爭正卡）、附卡（卡號0000
    000000000000、下稱系爭附卡）二張信用卡使用，附卡由被
    上訴人使用，依約得向財團法人聯合信用卡中心特約商店（
    下稱特約商店）記帳消費，但應於次月截止日期向聯邦銀行
    清償，逾期應給付按日息萬分之5.4計算之利息，並約定正
    、附卡申請人就其各別使用信用卡所生之全部應付帳款，應
    互負連帶清償責任。詎自95年6月28日止之消費款為419,068
    元，尚未清償，且被上訴人於91年11月至93年4月間之消費
    款為80,150元。又聯邦銀行業於95年6月28日就本件之本金
    暨利息（含已發生者）、違約金（含已發生者）、墊付費用
    等債權、擔保物權及其他一切從屬權利一併讓與上訴人，並
    依金融機構合併法第15條第1項第1款及第18條第3項之規定
    於新聞紙公告，是本件債權已合法移轉予上訴人。為此提起
    本件訴訟等情。並聲明：被上訴人應連帶給付上訴人
    419,068 元，其中376,000元自95年6月29日起至清償日止，
    按年息19.71%計算之利息。
二、被上訴人則以：被上訴人為癌末重症傷病者，依銀行公會及
    行政院金融監督管理委員會之共識，免除被上訴人連帶償還
    正卡持有人之卡債責任。被上訴人未曾收受帳單，無從知悉
    正卡持卡人消費金額，倘正卡持卡人每月僅繳納最低應繳金
    額，其餘未繳卡費則滾入高額循環利息，前開金額均非附卡
    持卡人所得預見及控制。再者，發卡銀行未事先徵詢附卡持
    卡人意見，即提高正卡持卡人信用額度，無形增加附卡持有
    人連帶清償責任範圍，上開等節均有違消費者保護法第12條
    、民法第247條之1之誠信原則等語，資為抗辯。並聲明：駁
    回上訴人之訴。
三、原審對於上訴人之請求，判決上訴人全部敗訴，上訴人不服
    ，提起上訴，並聲明：(一)原判決廢棄；(二)上開廢棄部分，被
    上訴人應連帶給付上訴人419,068元，其中376,000元自95年
    6 月29日起至清償日止，按19.71%計算之利息。被上訴人則
    聲明：上訴駁回。
四、不爭執事項：
(一)黃怡碩於91年間向聯邦銀行申請信用卡，分別請領主卡（卡
    號0000000000000000）及附卡（卡號0000000000000000），
    被上訴人係持有附卡消費使用。（司促卷第4、5頁之信用卡
    申請書及第9頁之信用卡約定條款）
(二)前開信用卡自95年6月28日之消費帳款項共419,068元。（司
    促卷第3頁之帳務查詢資料、第7至8頁之歷史帳單查詢）
(三)聯邦銀行業於95年6月28日將借款人黃怡碩之本金暨利息（
    含已發生者）、違約金（含已發生者）、墊付費用等債權、
    擔保物權及其他一切從屬權利一併讓與上訴人。（司促卷第
    6 頁之債權讓與證明書）
五、得心證之理由：上訴人主張被上訴人為系爭附卡使用人，應
    就系爭正附卡之消費帳款項419,068元與正卡持有人黃怡碩
    負連帶清償責任，惟為被上訴人所爭執，並以前揭情詞置辯
    ，則被上訴人是否應就消費帳款項419,068元負擔連帶清償
    責任？茲分敘如下：
(一)查上訴人主張之消費帳款項419,068元，係屬使用系爭正卡
    所積欠之費用，此有上訴人提出之帳務查詢資料及歷史帳單
    查詢（詳司促卷第3頁、第7至8頁）可資，則被上訴人為系
    爭附卡之使用人，其是否應為使用系爭正卡所積欠之費用負
    連帶清償之責?
(二)按數人負同一債務，明示對於債權人各負全部給付之責任者
    ，為連帶債務；無前項之明示時，連帶債務之成立，以法律
    有規定者為限，民法第272條定有明文。又依照當事人一方
    預定用於同類契約之條款而訂定之契約，為左列各款之約定
    ，按其情形顯失公平者，該部分約定無效：(二)加重他方當
    事人之責任者；(四)其他於他方當事人有重大不利益者，88
    年4月21日新增民法第247條之1第2、4款定有明文；修正之
    民法第247條之1之規定，於民法債編修正施行前訂定之契約
    ，亦適用之，民法債編施行法第17條亦有規定。是本條文為
    契約自由之例外，就當事人一方預定用於同類契約之條款而
    訂定之契約，其約款之效力，法院得依職權審究。
(三)查信用卡現為國人日常生活重要消費工具之一，主要用於替
    代現金支付，保證或連帶清償並非其基本功能及需求，在此
    前提下，發卡銀行將信用卡契約結合保證或連帶清償條款，
    顯然在消費者預期之外；且比較發卡銀行與消費者地位，消
    費者對於契約條款多半無從討論增、刪、變更，只能接受契
    約條款所定內容，因此，解釋相關條款尤應注意此一特點，
    以調和締約雙方經濟實力。再者，正附卡持有人之經濟能力
    不同，附卡使用者多半係經濟狀況較差之家屬，若反而要為
    正卡持有人連帶清償債務，亦不甚合理。是以，系爭信用卡
    契約之約定條款第3條雖有正附卡申請人就其各別使用信用
    卡所生之全部應付帳款，應互負連帶清償責任之約定（詳司
    促卷第9頁），惟該份契約之約定條款內容甚多，此一條款
    之字體、大小又均與其他約定條款無異，消費者於訂約時極
    易忽略此一條文，尚難預期消費者得於發現該條款後表示異
    議。況遍查此信用卡申請書中，均未見附卡持有人須就正卡
    所生消費記帳金額負連帶清償責任或其等有關字樣（司促卷
    第4頁），是以，附卡持有人顯難於申請時預期日後有連帶
    負責情事，自難遽以要求經濟上較為弱勢之附卡持卡人負連
    帶清償責任。故系爭信用卡契約有關附卡持有人就正卡持有
    人之消費帳款負連帶清償責任之條款，對附卡持有人顯失公
    平，應屬無效。此外，復無法律規定正卡及附卡持有人須就
    各別使用信用卡所生消費帳款成立連帶債務，故依民法第27
    2條之規定，被上訴人不須就系爭正卡所生之消費帳款負清
    償之責，上訴人請求被上訴人就系爭正卡所生之消費帳款負
    連帶清償責任，即非有據。
六、綜上所述，上訴人仍執前詞訴請被上訴人應連帶給付上訴人
    419,068元，其中376,000元自95年6月29日起至清償日止，
    按年息19.71%計算之利息，應屬無據。原審判命上訴人請求
    被上訴人應連帶給付412,690元，及其中376,000元自民國95
    年6月29日起至清償日止，按年息19.7 %計算之利息無理由
    ，予以駁回，經核於法均無違誤。上訴意旨執詞指摘原判決
    不當，求予廢棄改判，非有理由，應予駁回。又上訴人於本
    院擴張聲明請求給付消費帳款之雜項費6,378元部分，因其
    請求消費帳款已無理由，則因消費帳款而生之雜項費，當無
    理由，應併予駁回。
七、因本件事證已臻明確，兩造其餘主張陳述及所提之證據，經
    本院斟酌後，認與判決結果不生影響，均毋庸再予論述，附
    此敘明。
七、據上論結，本件上訴及追加之訴均為無理由，依民事訴訟法
    第436條之1第3項、第449條第1項、第385條、第78條，判決
    如主文。
中    華    民    國   100    年    4     月    27    日
                  民事第五庭    審判長法  官  薛中興
                                      法  官  宣玉華
                                      法  官  羅月君
以上正本係照原本作成
本件不得再上訴。
中    華    民    國   100    年    4     月    27    日
                                      書記官  王文心